---
title: "Tutorial 2 - Como você deve selecionar seus laterais para o Cartola F.C.?"
author: "Henrique Gomide, Ph.D."
date: "September 20, 2018"
output: html_document
---

```{r setup, include=FALSE}
knitr::opts_chunk$set(echo = TRUE)
library(tidyverse)
library(ggcorrplot)
library(ggthemes)
```

# Como escolher defensores?

Você sabia que aproximadamente 50% de todos os pontos dos zagueiros e laterais vêm do saldo de gols? Nós já apresentamos este método de avaliar as chances de saldo de gols (clean sheets) baseado num clássico modelo estatístico no [post anterior](https://medium.com/@hpgomide/como-montamos-defesas-no-cartolafc-com-estatística-e-modelagem-de-dados-6f5d58ac1034). 

Agora é a vez de atacarmos os outros 50%.

```{r}
cartola <- read.csv("~/caRtola/src/R/tutoriais/tutorial-2-data.csv", stringsAsFactors = FALSE)
```

Nossos dados cobrem a média dos jogadores até a 25 rodada de 2018. Alguns detalhes:

1. Escolhemos somente defensores - laterais e zagueiros - que jogaram no mínimo 10 jogos na temporada.
2. Calculamos as médias dos scouts separados até a rodada em questão
3. Calculamos a média de pontos dos jogadores retirando o saldo de gols. 
4. Criamos o scout faltas, que é a soma de cartões amarelos e cartões vermelhos.
5. Criamos o scout shotsX, que é a soma das finalizações para fora, defendidas, na trave e gols.

## Como a média dos scouts sem saldo de gols se distribui?

```{r}
ggplot(data = cartola, aes(x = score.no.cleansheets_mean, fill = posicao)) + 
  geom_density(alpha = .7) + 
  labs(title = "CartolaFC - Comparação por Posição",
       subtitle = "Média sem saldo de gols entre Zagueiros e Laterais",
       caption = "Dados de defensores com no mínimo 10 partidas em 2018.") +
  scale_fill_brewer(type = "qual") +
  theme_fivethirtyeight() + 
  theme(legend.position = c(.8, .8))
```

Pelo gráfico acima, podemos observar que nesta temporada os laterais possuem melhores médias que zagueiros.

## Quais scouts estão ligados à media sem SG dos jogadores?

Para responder esta questão, vamos avaliar a associação entre as médias dos scouts e a média de pontos sem SG na temporada.

```{r}
m <- cor(cartola[, c("score.no.cleansheets_mean", "RB_mean", "G_mean", "A_mean", "shotsX_mean", "PE_mean", "faltas_mean")])
ggcorrplot(m, hc.order = TRUE, type = "lower", 
           outline.col = "white", ggtheme = theme_minimal,
           colors = brewer.pal(3, "GnBu"),
           lab = TRUE,
           title = "Correlação entre scouts e pontuação sem SG")
```

Vamos avaliar a última linha do gráfico acima. O que podemos concluir?

1. Roubadas de bola estão mais associadas com a pontuação sem SG dos jogadores do que qualquer outro scout.
2. Gols e Gols ajustados (shotsX_mean) também estão associados.
3. Assistências também estão associadas.
4. Curiosamente, passes errados também estão associados.

Vamos ver como roubadas de bola se associam a pontuação.

```{r}
cartola <- mutate(cartola, top_player = ifelse(score.no.cleansheets_mean > 4, "Yes", "No"))
ggplot(data = cartola,
       aes(x = RB_mean, y = score.no.cleansheets_mean, col = top_player)) +
  geom_point(size = 3) +
  scale_color_brewer(type = "qual") +
  theme_minimal() + 
  theme(legend.position = "none") + 
  labs(title = "Roubadas de bola e Pontuação sem SG") +
  ylab("Pontuação") +
  xlab("Roubadas de Bola") +
  annotate("text", x = c(1.4, 1.6), y = c(6.6, 5.8), label = c("Yago Pikachu", "Thiago Carleto"), size = 4)
```

Os pontos em roxo são jogadores que possuem média sem SG superior a 4.5 pontos. Repare que de maneira geral, os jogadores que possuem maior média são aqueles que possuem maior média de roubadas de bola. Duas exceções são observadas: Thiago Carleto do Atlético PR e Yago Pikachu, ambos jogadores atuam fora da posição original de lateral. Lembre-se sempre destes jogadores para escalação. 

# Análise de Regressão

```{r}
cartola <- filter(cartola, !slug  %in% c("yago-pikachu", "thiago-carleto"))

model <- lm(data = cartola,
            score.no.cleansheets_mean ~ RB_mean + G_mean + A_mean + shotsX_mean + PE_mean + faltas_mean)


```


# Resumindo

1. Laterais possuem pontuação melhor que Zagueiros. Prefira formações com ambas posições.
2. 


