---
title: Cartola PFC - Análise do primeiro turno. Analisando os atacantes do Cartola FC.
author: "Henrique Gomide, Ph.D."
date: "9/21/2019"
output:
  html_document: default
  word_document: default
---

```{r setup, include=FALSE}
knitr::opts_chunk$set(echo = TRUE)
library(RCurl)
library(tidyverse)
library(GGally)
library(cluster)
library(ggpubr)
library(RColorBrewer)
library(spatstat)
library(apcluster)
library(sjPlot)
```

Acabou o primeiro turno do Brasileirão deste ano. Com isso temos dados de 19
rodadas para analisar o desempenho dos atletas. Escalar jogadores no Cartola é
sempre um desafio de minimizar os riscos. 

Cartoleiros letrados e numerados sempre começam olhando para as médias da temporada,
probabilidade de vitória nos confrontos. Cartoleiros estudiosos também olham 
métricas mais refinadas tais como média em casa / fora, quantidade de chutes a gol, 
impedimentos, número de faltas...

Tentar classificar jogadores passa a ser então um problema bastante difícil de ser 
feito através da observação sistemática do atletas. Certo?

Neste tutorial, iremos tentar responder a pergunta usando um conjunto de técnicas bastante
utilizadas entre cientistas de dados para tentar responder a seguinte questão.

> É possível agrupar jogadores com estatísticas semelhantes no Cartola?

## Metodologia
Para responder a esta questão, usaremos uma técnica de agrupamento conhecida por
[escalonamento multidimensional](https://datascience.insper.edu.br/escalonamento-multidimensional.html). 
De maneira resumida, iremos representar objetos com atributos multidimensionais 
numa  matriz de dimensões reduzidas. Objetos com características mais semelhantes,
estarão mais próximos. Isto é, combinar várias estatísticas dos jogadores do 
cartola num gráfico com dois eixos apenas e aqueles jogadores que possuírem 
características mais próximas estarão mais próximos uns dos outros.

Além de agrupar os jogadores com métricas similares, aplicaremos um algoritmo de 
agrupamento conhecido como Agrupamento por Propagação de Afinidade (do inglês, 
_Affinity Propagation_). Diferente de métodos clássicos de agrupamento como k-médias
e k-medoides, o algoritmo de propagação por afinidade não requer que o número de
clusteres seja definido de antemão pelo analista. Este algoritmo foi publicado 
na revista [Science em 2007](https://science.sciencemag.org/content/315/5814/972.full). 
Olhe as referências para satisfazer sua
curiosidade.

## Análise de agrupamentos

Bem, primeiro vamos aos dados do Cartola. Em parceria com Arnaldo, eu organizo
estatísticas do Cartola no repositório do Github [caRtola](https://github.com/henriquepgomide/caRtola).
Nele você encontrará dados e estatísticas de 2014 até 2019. Vamos aproveitar uma 
base de 2019 que é atualizada toda rodada. :)

Vamos aproveitar a leitura e ver quais dados o arquivo nos fornece.

```{r}
data_url <- "https://raw.githubusercontent.com/henriquepgomide/caRtola/master/data/2019/2019-medias-jogadores.csv"
cartola <- read.csv(data_url,
                    stringsAsFactors = FALSE)
view_df(cartola)
```

Uma breve descrição das métricas. Temos apelido, código do time, e as médias acumuladas
para quase todos os scouts do Cartola. Além disso, temos a média acumulada em casa/fora, 
a diferença entre as médias casa/fora padronizadas (diff_home_away_s), número de jogos 
na temporada entre outros.

Antes de iniciar de aplicar as técnicas de agrupamento, vamos preparar um pouco
o banco de dados para conduzir as análise. A limpeza incluí: selecionar jogadores 
com no mínimo 10 jogos na temporada (estamos na 19 rodada no momento deste tutorial). 
Também, iremos nos concentrar apenas nos atacantes.  Nos próximos posts iremos 
nos debruçar sobre os dados de outras posições.

```{r}
cartola <- 
  cartola %>%
  filter(n_games >= 10 &
           player_position %in% c("ata"))
```

### Quais scouts estão associados com melhores médias?

Antes de começar nossa análise de agrupamentos, nada melhor que conhecer nossos 
dados um pouco melhor. O que será que está mais correlacionado com a pontuação 
dos meias e atacantes?

```{r}
# Selecionar variáveis de interesse para análise de agrupamento
data <-  cartola[, c("score_mean", "diff_home_away_s", "score_mean_home",
                     "score_mean_away",  "shots_x_mean", "fouls_mean", "G_mean",
                     "RB_mean",  "PE_mean", "A_mean", "I_mean", "FS_mean")]
names(data) <- gsub("_mean", "", names(data))
data <- dummify(data)

# Plotar matriz de correlação
ggcorr(data, geom = "blank", label = TRUE, hjust = 0.75) +
  geom_point(size = 10, aes(color = coefficient > 0, alpha = abs(coefficient) > 0.5)) +
  scale_alpha_manual(values = c("TRUE" = 0.25, "FALSE" = 0)) +
  guides(color = FALSE, alpha = FALSE)
```

Percebemos que as variáveis mais associadas à pontuação são: média de pontos
em casa, média fora, média de gols e média de chutes esperados. 
As outras métricas possuem associação fraca. 

### Análise de agrupamentos

```{r, echo=TRUE, results='hide', warning=FALSE, message=FALSE}
# Criar matriz com escalonamento multidimensional
mds <- 
  data %>%
  dist() %>%
  cmdscale() %>%
  as_tibble(.name_repair = "unique")
colnames(mds) <- c("Dim.1", "Dim.2")

# Preparar dados para algoritmo de propagação por afinidade.
datacluster <- dist(data) 
datacluster <- as.matrix(datacluster)  
apmodel     <- apcluster(negDistMat(r = 2), datacluster)
mds$cluster <- as.factor(apcluster::labels(apmodel, type = "enum"))
```

```{r}
# Plotar scatter 
ggscatter(mds, 
          x = "Dim.1", 
          y = "Dim.2",
          label = cartola$player_nickname,
          color = "cluster",
          palette = "lancet",
          font.label = c(7, "plain", "black"),
          size = 1,
          ellipse = TRUE,
          ellipse.type = "convex",
          repel = TRUE) +
  theme(legend.position = "none")
```


## Análise

### Hoje tem gol. Sabe de quem?

Ao analisar a figura acima, podemos perceber os agrupamentos criados pelo algoritmo.
Temos ao total 9 agrupamentos de atacantes. O mais distante de todos, possui apenas
uma observação. Gabigol é o nome da fera. As estatísticas do atacante de gol são 
semelhantes a dupla CR7 e Messi.

Deixando nosso outlier de lado, vamos aproveitar para interpretar o que seriam estas
duas dimensões. Se Gabigol está distante, já podemos concluir que a primeira dimensão
está ligada à pontuação do cartola. Vamos aproveitar e tentar identificar o que 
faz Bruno Henrique (Flamengo), Pedro (Fluminense) e Wellignton Silva estarem em extremos 
na segunda dimensão.

```{r}
tb <- 
  cartola %>%
  filter(player_slug %in% c("bruno-henrique", "pedro", "wellington-silva") &
           score_mean > 2) %>%
  select(player_slug, score_mean, diff_home_away_s, 
         score_mean_home, score_mean_away, shots_x_mean,
         G_mean)
plot <- tb[, -1]
row.names(plot) <- tb$player_slug

ggballoonplot(plot, fill = "value") + 
  gradient_fill(c(brewer.pal(n = 3, name = "YlGnBu")))
```

Aparentemente já conseguimos entender as duas dimensões. Enquanto o eixo 'x' é
ligado à quantidade de pontos, o 'y' está ligado a diferência da pontuação entre
a média dentro e fora de casa. Pedro e Wellington Silva estão no topo e são jogadores
que possuem média maior fora de casa do que dentro. Bruno Henrique, embora seja um 
grande pontuador dentro de casa, tem um desempenho ruim fora. Por isso fica na parte
inferior do gráfico.

### Interpretando os grupos de jogadores

Próximo passo? Identificar características comuns entre agrupamentos de jogadores.
Da direita em direção à esquerda, depois do ponto fora da curva temo (em cinza claro):
Gilberto, Sasha, Everton, Bruno Henrique e Everaldo. Vamos olhar as características 
de cada um e tentar identificar porque Sasha e Everton estão tão próximos. 

```{r}
tb <- 
  cartola %>%
  filter(player_slug %in% c("eduardo-sasha", "gilberto", "everton", 
                            "pedro", "bruno-henrique", "everaldo") &
           score_mean > 4) %>%
  select(player_slug, diff_home_away_s, 
         shots_x_mean, fouls_mean, RB_mean,
         G_mean, A_mean) %>%
  arrange(desc(RB_mean))

plot <- tb[, -1]
row.names(plot) <- tb$player_slug
ggballoonplot(plot, fill = "value") + 
  gradient_fill(c(brewer.pal(n = 3, name = "YlGnBu")))
```

Neste primeiro agrupamento é possível observar que os jogadores possuem como 
característica comum a média de pontos do cartola. Pedro distoa do grupo por ser
um jogador que possui média fora de casa maior que dentro (diff_home_away < 0)).
Sasha e Everton possuem métricas semelhantes na quantidade de pontos, quantidade 
de chutes, roubadas de bola e médias de gols. 

## E o Kiko?

E o que você pode fazer com isso tudo de informação? Talvez ainda não esteja claro, 
mas esse tipo de análise pode ser útil para escalar jogadores. Só ao olhar o gráfico,
já temos noção de alguns grupos de jogadores que possuem pontuação distinta. Por enquanto,
é tentar escalar Gabigol e escolher jogadores dos agrupamentos que possuem confrontos
mais fáceis e considerar se os jogos serão em casa ou fora. 

Times de futebol, podem usar estratégias semelhantes para encontrar jogadores 
características semelhantes em caso de venda ou compra dos jogadores para reduzir
o risco do investimento em novos talentos. Naturalmente, as métricas devem ser mais
elaboradas e fogem do escopo dos dados do cartola.

Quer ver uma análise semelhante para outras posições?
Comente aqui.

H.G.
:)

