---
title: Cartola PFC - Análise de clusters no Cartola FC. Goleiros, Zagueiros e Laterais
author: "Henrique Gomide, Ph.D."
date: "10/09/2019"
output:
  html_document: default
  word_document: default
---

```{r setup, include=FALSE}
knitr::opts_chunk$set(echo = TRUE)
library(RCurl)
library(tidyverse)
library(GGally)
library(cluster)
library(ggpubr)
library(RColorBrewer)
library(spatstat)
library(apcluster)
library(sjPlot)
```

Direto ao ponto. Vamos analisar jogadores de defesa do Cartola FC dando sequência
a [apresentação da técnica e análise dos atacantes](https://medium.com/ensina-ai/cartola-pfc-analisando-os-atacantes-do-primeiro-turno-com-affinity-propagation-89df6304b4e4) e 
a [análise dos meias](https://medium.com/ensina-ai/cartola-pfc-quais-meias-escalar-no-cartola-ofensivos-ou-defensivos-abe8d7db121d).

Os dados são obtidos da sempre atualizada base de dados com as médias acumuladas
no repositório [caRtola](https://github.com/henriquepgomide/caRtola).

De maneira geral, seguiremos os seguintes procedimentos para análise dos dados:
1) limpeza dos dados; 2) [escalonamento multidimensional](https://datascience.insper.edu.br/escalonamento-multidimensional.html) 
e 3) [affinity propagation](https://science.sciencemag.org/content/315/5814/972.full).

Uma breve descrição do banco de dados. Temos apelido, código do time, e as médias acumuladas
para quase todos os scouts do Cartola FC. Além disso, temos a média acumulada em casa/fora, 
a diferença entre as médias casa/fora padronizadas (diff_home_away_s), número de jogos 
na temporada entre outros.

Antes de iniciar de aplicar as técnicas de agrupamento, vamos preparar um pouco
o banco de dados para conduzir as análises. A limpeza inclui: selecionar jogadores
por posição com um mínimo de jogos. Em algumas posições tiraremos jogadores que 
possuem média baixa na temporada.


```{r}
data_url <- "https://raw.githubusercontent.com/henriquepgomide/caRtola/master/data/2019/2019-medias-jogadores.csv"
cartola <- read.csv(data_url,
                    stringsAsFactors = FALSE)
glimpse(cartola)
```


## Goleiros

```{r}
gol <- 
  cartola %>%
  filter(n_games >= 08 &
           player_position %in% c("gol"))
```

```{r}
# Selecionar variáveis de interesse para análise de agrupamento
gol_nickname <- gol$player_nickname
gol <- gol[, c("score_mean", "score_no_cleansheets_mean", 
               "diff_home_away_s", "score_mean_home",
               "score_mean_away", "DD_mean", "DP_mean")]
names(gol) <- gsub("_mean", "", names(gol))
gol <- dummify(gol)


# Plotar matriz de correlação
ggcorr(gol, geom = "blank", label = TRUE, hjust = 0.75) +
  geom_point(size = 10, aes(color = coefficient > 0, alpha = abs(coefficient) > 0.5)) +
  scale_alpha_manual(values = c("TRUE" = 0.25, "FALSE" = 0)) +
  guides(color = FALSE, alpha = FALSE)
```

Esta análise de correlação pode nos ajudar a começar a entender quais atributos
estão mais associados ao desempenho dos goleiros. Defesas difíceis devem ser olhadas
para escalar goleiros. Estão correlacionadas de maneira moderada com o a média acumulada
de pontos. Não parece haver diferença entre pontuação médias dentro e fora quando
descontado o saldo de gols.

### Análise de agrupamentos

```{r, echo=TRUE, results='hide', warning=FALSE, message=FALSE}
# Criar matriz com escalonamento multidimensional
mds <- 
  gol %>%
  dist() %>%
  cmdscale() %>%
  as_tibble(.name_repair = "unique")
colnames(mds) <- c("Dim.1", "Dim.2")

# Preparar dados para algoritmo de propagação por afinidade.
datacluster <- dist(gol) 
datacluster <- as.matrix(datacluster)  
apmodel     <- apcluster(negDistMat(r = 2), datacluster)
mds$cluster <- as.factor(apcluster::labels(apmodel, type = "enum"))
gol$cluster <- as.factor(apcluster::labels(apmodel, type = "enum"))
```

```{r}
# Plotar scatter 
ggscatter(mds, 
          x = "Dim.1", 
          y = "Dim.2",
          label = gol_nickname,
          color = "cluster",
          palette = "lancet",
          font.label = c(12, "plain", "black"),
          size = 1,
          ellipse = TRUE,
          ellipse.type = "convex",
          repel = TRUE) +
  theme(legend.position = "none")
```

Ao analisar a figura acima, que os goleiros podem ser agrupados em 5 clusters. No cluster
azul escuro temos Éverson, Victor, Felipe Alves e Diego Alves, goleiros que têm como característica
médias fora de casa melhores que dentro de casa. Embora Diego Alves possua média de pontos melhor
que os demais, esta média depende do saldo de gols do Flamengo.

O segundo cluster que merece nossa atenção é o dos goleiros de primeira ordem, 
que são: Jordi, Douglas Friedrich, Tadeu e Muriel. Eles compartilham algumas métricas em comum
tais como boas médias fora de casa. Também são goleiros que apresentam médias maiores de defesas
difíceis e portanto médias quando descontados os saldo de gols. Jordi se desgarra do grupo
por ser único goleiro que possui média em casa maior que fora de casa.

```{r}
tb <- 
  cartola %>%
  filter(player_slug %in% c("jordi", "tadeu", "douglas-friedrich", "muriel")) %>%
  select(player_slug, score_mean, diff_home_away_s, 
         score_mean_home, score_mean_away, score_no_cleansheets_mean,
         DD_mean)
plot <- tb[, -1]
row.names(plot) <- tb$player_slug

ggballoonplot(plot, fill = "value") + 
  gradient_fill(c(brewer.pal(n = 3, name = "YlGnBu")))
```

Por fim, vamos analisar o terceiro cluster. Nele estão Fábio, Weverton, Tiepo, 
Marcelo Lomba, Santos e Cássio. O que estes goleiros têm em comum? São goleiros
caseiros com pontuação melhor em casa do que fora. Além disso, possuem pontuação
que vêm do saldo de gols e não necessariamente da produção em defesas difíceis.
Se Santos foi convocado, com certeza não foi pelas estatísticas do campeonato 
brasileiro.


## Laterais

Hora de analisar laterais e tentar achar padrões para maximizarmos
retorno sobre investimento.

```{r}
defenders <- 
  cartola %>%
  filter(n_games >= 8 &
           player_position %in% c("lat")) %>%
  filter(score_no_cleansheets_mean > quantile(score_no_cleansheets_mean, 
                                              probs = .3))
```

Vamos começar com uma matriz de correlação para facilitar nossa interpretação.

```{r}
# Selecionar variáveis de interesse para análise de agrupamento
def_nickname <- defenders$player_nickname
defenders    <- defenders[, c("score_mean", "score_no_cleansheets_mean", 
               "diff_home_away_s", "score_mean_home",
               "score_mean_away", "RB_mean", "A_mean",
               "G_mean", "shots_x_mean", "PE_mean", "fouls_mean")]
names(defenders) <- gsub("_mean", "", names(defenders))
defenders <- dummify(defenders)


# Plotar matriz de correlação
ggcorr(defenders, geom = "blank", label = TRUE, hjust = 0.75) +
  geom_point(size = 10, aes(color = coefficient > 0, alpha = abs(coefficient) > 0.5)) +
  scale_alpha_manual(values = c("TRUE" = 0.25, "FALSE" = 0)) +
  guides(color = FALSE, alpha = FALSE)
```

Diferente dos meias, em que vimos que roubadas de bola não apresentam valor para a
pontuação final (no caso dos meias, estão associadas as faltas), médias de roubadas
de bola estão associadas com pontuações para os laterais. Além disso, chutes a gol
podem e dever ser observados na escolha deste tipo de jogadores. Novamente, 
conseguimos perceber que o fator mando de campo influencia a pontuação sem saldo
de gols.

### Análise de agrupamentos

```{r, echo=TRUE, results='hide', warning=FALSE, message=FALSE}
# Criar matriz com escalonamento multidimensional
mds <- 
  defenders %>%
  dist() %>%
  cmdscale() %>%
  as_tibble(.name_repair = "unique")
colnames(mds) <- c("Dim.1", "Dim.2")

# Preparar dados para algoritmo de propagação por afinidade.
datacluster <- dist(defenders) 
datacluster <- as.matrix(datacluster)  
apmodel     <- apcluster(negDistMat(r = 2), datacluster)
mds$cluster <- as.factor(apcluster::labels(apmodel, type = "enum"))
defenders$cluster <- as.factor(apcluster::labels(apmodel, type = "enum"))
```

```{r}
# Plotar scatter 
ggscatter(mds, 
          x = "Dim.1", 
          y = "Dim.2",
          label = def_nickname,
          color = "cluster",
          palette = "lancet",
          font.label = c(12, "plain", "black"),
          size = 1,
          ellipse = TRUE,
          ellipse.type = "convex",
          repel = TRUE) +
  theme(legend.position = "none")
```

Temos quatro agrupamentos de laterais. Vamos olhar para o que mais nos interessa,
laterais de primeiro escalação, identificados em vermelho. Embora possuam boa 
pontuação média, este grupo possui jogadores com características distintas. Jorge,
o melhor lateral é o cão chupando manga fora de casa; enquanto Moisés apresenta 
pontuação fora de casa superior do que quando joga em casa. Alguns laterais possuem
estatísticas muito semelhantes como Fagner, Diogo Barbosa e Rafael Galhardo, 
jogadores que dependem de SG para terem a pontuação. Reinaldo e Filipe Luis possuem
características muito semelhantes.

```{r}
tb <- 
  cartola %>%
  filter(player_position == "lat") %>%
  filter(player_slug %in% c("moises", "jorge", "filipe-luis", "reinaldo", 
                            "fagner", "diogo-barbosa", "marcos-rocha", 
                            "rafael-galhardo")) %>%
  select(player_slug, score_mean, diff_home_away_s, 
         score_mean_home, score_mean_away, score_no_cleansheets_mean,
         RB_mean, G_mean, A_mean)
plot <- tb[, -1]
row.names(plot) <- tb$player_slug

ggballoonplot(plot, fill = "value") + 
  gradient_fill(c(brewer.pal(n = 3, name = "YlGnBu")))
```

Já no grupo superior (azul claro), temos jogadores que apresentam médias fora de 
casa muito maiores do que em casa. No grupo verde, jogadores que não possuem tanta
flutuação dentro e fora de casa.

## Zagueiros

Pronto. Chegou a hora de analisar os defensores. Seguiremos com o mesmo código
e analisaremos a matriz de correlação.

```{r}
defenders <- 
  cartola %>%
  filter(n_games >= 8 &
           player_position %in% c("zag")) %>%
  filter(score_no_cleansheets_mean > quantile(score_no_cleansheets_mean, 
                                              probs = .3))
```

Vamos começar com uma matriz de correlação para facilitar nossa interpretação.

```{r}
# Selecionar variáveis de interesse para análise de agrupamento
def_nickname <- defenders$player_nickname
defenders    <- defenders[, c("score_mean", "score_no_cleansheets_mean", 
               "diff_home_away_s", "score_mean_home",
               "score_mean_away", "RB_mean", "A_mean",
               "G_mean", "shots_x_mean", "PE_mean", "fouls_mean")]
names(defenders) <- gsub("_mean", "", names(defenders))
defenders <- dummify(defenders)


# Plotar matriz de correlação
ggcorr(defenders, geom = "blank", label = TRUE, hjust = 0.75) +
  geom_point(size = 10, aes(color = coefficient > 0, alpha = abs(coefficient) > 0.5)) +
  scale_alpha_manual(values = c("TRUE" = 0.25, "FALSE" = 0)) +
  guides(color = FALSE, alpha = FALSE)
```

Não há grande surpresa na escalação dos zagueiros. Pontuações, desconsiderando o
saldo de gols, estão associadas fortemente com roubadas de bola e com a pontuação dentro
de casa. Outra curiosidade é o fato da média de gols estar muito mais associada
do que com os laterais.

### Análise de agrupamentos
```{r, echo=TRUE, results='hide', warning=FALSE, message=FALSE}
# Criar matriz com escalonamento multidimensional
mds <- 
  defenders %>%
  dist() %>%
  cmdscale() %>%
  as_tibble(.name_repair = "unique")
colnames(mds) <- c("Dim.1", "Dim.2")

# Preparar dados para algoritmo de propagação por afinidade.
datacluster <- dist(defenders) 
datacluster <- as.matrix(datacluster)  
apmodel     <- apcluster(negDistMat(r = 2), datacluster)
mds$cluster <- as.factor(apcluster::labels(apmodel, type = "enum"))
defenders$cluster <- as.factor(apcluster::labels(apmodel, type = "enum"))
```

```{r}
# Plotar scatter 
ggscatter(mds, 
          x = "Dim.1", 
          y = "Dim.2",
          label = def_nickname,
          color = "cluster",
          palette = "lancet",
          font.label = c(12, "plain", "black"),
          size = 1,
          ellipse = TRUE,
          ellipse.type = "convex",
          repel = TRUE) +
  theme(legend.position = "none")
```

Geromito e o resto. Não entrarei em detalhes sobre o Geromito. Vamos falar dos
mortais apenas. No primeiro agrupamento mais a direita (em azul piscina), temos Dedé, Rafael Vaz e 
Cuesta. Victor Cuesta e Rafael Vaz apresentam médias em casa e fora muito semelhantes,
enquanto o pobre Dedé apresenta resultados melhores dentro de casa. Pablo Marí e Kannemann
são os jogadores que mais representam as características do grupo verde, que
apresenta médias superiores fora de casa do que quando mandantes. Veja a figura abaixo
para maiores detalhes.

```{r}
tb <- 
  cartola %>%
  filter(player_position == "zag") %>%
  filter(player_slug %in% c("pedro-geromel", "dede", "rafael-vaz",
                            "victor-cuesta", "david-braz", "pablo-mari",
                            "gustavo-gomez", "rodrigo-caio", "lucas-verissimo")) %>%
  select(player_slug, score_mean, diff_home_away_s, 
         score_mean_home, score_mean_away, score_no_cleansheets_mean,
         RB_mean, G_mean, A_mean)
plot <- tb[, -1]
row.names(plot) <- tb$player_slug

ggballoonplot(plot, fill = "value") + 
  gradient_fill(c(brewer.pal(n = 3, name = "YlGnBu")))
```


## Conclusões

Vamos as conclusões. Conseguimos através da análise de agrupamentos identificar
jogadores de defesa com características semelhantes, o que pode ser útil na escalação.

Quanto aos goleiros, percebemos que o processo de escalação deve envolver a análise
das médias de defesas difíceis e da análise das chances de saldo de gols. Num futuro
tutorial iremos analisar o impacto de um determinado goleiro enfrentar times que 
chutam muito a gol.

Quanto aos laterais, conseguimos também classificar os grupos com maior média e
que possuem diferenças entre ter desempenho em casa e fora. A média acumulada de 
roubada de bola também precisa ser olhada - não se esqueça de escolher aqueles
que também têm alguma chance de fazer gols e assistências.

Por fim, mas não por último, temos os zagueiros. Percebemos que Pedro Geromel está
acima do bem e do mal e há grupos distintos de zagueiros; alguns caseiros e outros 
que jogam melhor fora de casa. Saber destes detalhes pode ser útil para tomar 
decisões para escalar os jogadores.

Quer ter acesso a estas análises durante todo o campeonato? Mande um e-mail para:
cartolapfclube@gmail.com

H.G.
